臺灣新竹地方法院民事簡易判決　　　　 99年度竹簡字第551號
　　原　　　告　安泰商業銀行股份有限公司
　　法定代理人　齊百邁
　　訴訟代理人　林炎奎
　　被　　　告　黃張秀英
　　　　　　　　張琦
　　上二人共同　吳金棟律師
　　訴訟代理人
上列當事人間塗銷所有權移轉登記事件，本院於民國100 年3 月
23日辯論終結，判決如下﹕
    主  文
被告間就坐落新竹市○○段五０五地號，面積二四八點一二平方
公尺，應有部分一０００分之九五，及其上同段五０七建號建物
即門牌號碼新竹市○○街一八號三樓之二房屋，權利範圍全部，
於民國九十五年二月二十二日所為之債權行為及民國九十五年三
月十三日所為所有權移轉登記之物權行為，均應予撤銷。
被告張琦應將前項土地及建物，於新竹市地政事務所民國九十五
年三月十三日以贈與為原因所為之所有權移轉登記予以塗銷，並
回復登記為被告黃張秀英所有。
訴訟費用由被告負擔。
    事實及理由
一、原告主張：
    (一)緣被告黃張秀英前於民國（下同）93年6 月2 日向原告借
      款新臺幣（下同）92萬元（起訴狀誤載為920 萬元），惟
      自95年9 月10日起即未依約繳款，迄今尚欠本金190,410
      元及利息、違約金（下稱系爭債務）。依約系爭債務視同
      全部到期。惟被告黃張秀英為逃避債務，竟於95年3 月13
      日將其所有坐落新竹市○○段505 地號土地及其上門牌號
      碼新竹市○○街18號3 樓之2 之建物（下合稱系爭房地）
      贈與被告張琦。
    (二)系爭房地之價額顯高於原告對被告黃張秀英之系爭債務餘
      額，被告黃張秀英此無償行為有害原告之債權。又因95、
      96年間政府在推動債務協商，原告人力不足，只有用電話
      催繳，未就系爭債務進行訴訟，直至99年10月間重新調查
      時，始發現系爭房地於95年間即以贈與為名移轉於被告張
      琦名下，爰依民法第244 條第1 項起訴請求撤銷被告間所
      為之贈與及移轉行為，並依民法第242 條之規定，請求將
      系爭房地所有權回復為被告黃張秀英所有。
二、對被告抗辯之陳述﹕
    (一)訴外人台新國際商業銀行股份有限公司（下稱台新銀行）
      雖曾對被告提起撤銷贈與之訴而後撤回，惟其原因乃被告
      黃張秀英業已清償完畢。而訴外人國泰世華商業銀行股份
      有限公司（下稱國泰世華銀行）所以撤回強制執行，乃因
      被告黃張秀英業於99年9 月2 日經本院裁定准予更生，依
      消費者債務清理條例之規定不得繼續執行。
    (二)本院99年度消債更字第27號更生事件（下稱27號更生事件
      ）於審理過程未傳訊債權人，致無從表示意見，且裁量之
      重點在於債務人是否符合消費者債務清理條例第151 條、
      第152 條、第153 條之更生條件，不動產過戶與否，並非
      考慮之範圍。本件訴訟原告並非請求被告黃張秀英清償借
      款，而係請求被告張琦將系爭房地所有權回復為被告黃張
      秀英所有。被告黃張秀英於本院27號更生事件中亦坦承系
      爭房地贈與被告張琦。
    (三)本院27號更生事件裁定中所述之消費者債務清理條例第6
      條第3 項、第8 條、第46條均與本件無關。本件訴訟與被
      告黃張秀英之更生並無衝突。
三、被告則以：被告黃張秀英業經本院裁定准許更生，之前訴外
    人台新銀行亦曾起訴請求撤銷贈與，惟事後業已撤回。又被
    告黃張秀英於本院27號更生事件中亦有提到系爭房地之情形
    ，且承審法官已詳加調查，若有詐害債權或脫產行為，法院
    不會准許更生，況裁定中已表示查無消費者債務清理條例第
    6 條第3 項、第8 條、第46條之情形，應有爭點效之適用。
    更生方案係為保護債務人，同時兼顧債權人之權利，只要未
    作假，即應受保護，爰請求駁回原告之訴。
四、本院之判斷：
    (一)按前條撤銷權，自債權人知有撤銷原因時起，一年間不行
      使，或自行為時起，經過十年而消滅，民法第255 條定有
      明文。次按民法第二百四十四條第一項之撤銷訴權，依同
      法第二百四十五條規定，自債權人知有撤銷原因時起，一
      年間不行使而消滅。該項法定期間為除斥期間，其時間經
      過時權利即告消滅。此項除斥期間有無經過，縱未經當事
      人主張或抗辯，法院亦應先為調查認定，以為判斷之依據
      ，最高法院85年台上字第1941號判例參照。系爭房地係於
      95年3 月13日移轉登記予被告張琦，原告係於99年10月26
      日提起本件訴訟，有系爭房地登記謄本、本院收文章附於
      起訴狀可參。原告主張因人力不足，且被告黃張秀英於95
      年間申請債務協商，再加上95年起政府推動協商，故於99
      年10月間重新調查始知系爭房地移轉之事實乙節，查政府
      為因應金融機構與消費者間因消費金融債權債務所衍伸出
      之社會、經濟問題而自95年起推動債務協商機制，進而於
      96年制定消費者債務清理條例，以謀求消費者經濟生活之
      更生及社會經濟之健全，並保障債權人之公平受償。故原
      告所稱為進行債務協商致未能及早得知系爭房地之移轉，
      尚非無據。又原告就系爭債務未曾對被告黃張秀英進行訴
      訟或取得執行名義，亦據本院依職權查明在卷，有當事人
      案件查詢資料可佐。再被告黃張秀英向本院聲請更生於聲
      請狀中並未將原告列為債權人，且本院於調查系爭房地移
      轉事項時原告並未到庭，而准許更生之裁定中亦未提及系
      爭房地移轉之事，業經本院依職權調閱本院27號更生事件
      全卷，核閱屬實，是原告主張係於99年10月間重新調查系
      爭債務時始知系爭房地移轉，尚堪採信，則原告於知悉系
      爭房地移轉後，於1 年內提起本件訴訟，於法並無不合，
      合先敘明。
    (二)原告主張被告黃張秀英積欠原告借款190,410 元及利息、
      違約金（即系爭債務），並自95年9 月10日起未按期清償
      等情，有原告所提信用借款契約書、放款當期交易明細為
      證，且被告對此亦未爭執，堪認原告主張為真。
    (三)被告就系爭房地原為被告黃張秀英所有，於95年2 月22日
      訂定贈與契約，並於95年3 月13日以贈與為由移轉所有權
      予被告張琦之事實，並未否認，復有系爭房地登記謄本、
      異動索引可參，惟被告辯稱系爭房地移轉並未損害債權，
      且此部分業經本院27號更生事件調查云云，經查：
      1.按債務人所為之無償行為，有害及債權者，債權人得聲
        請法院撤銷之，並得聲請命受益人或轉得人回復原狀，
        民法第244 條第1 項、第4 項定有明文。次按民法第二
        百四十四所規定債權人撤銷權之行使方法，與一般撤銷
        權不同，一般撤梢權僅依一方之意思表示為之即已足，
        而民法第二百四十四條所規定之撤銷權，則必須聲請法
        院撤銷之，因此在學說上稱之為撤銷訴權。撤銷訴權雖
        亦為實體法上之權利而非訴訟法上之權利，然倘非以訴
        之方法行使，即不生撤銷之效力，在未生撤銷之效力以
        前，債務人之處分行為尚非當然無效，最高法院56年台
        上字第19號判例參照。
      2.系爭房地所有權移轉登記之原因關係為贈與，係屬無償
        行為。而被告黃張秀英於93年5 月27日向原告借款，惟
        於95年4 月起繳交之金額即有不足，以致僅能扣抵部分
        利息而未能扣繳本金，此有放款當期交易明細表可證。
        而被告黃張秀英於95年3 月間即依中華民國銀行公會會
        員辦理金融案件無擔保債務協商機制向當時之最大債權
        銀行國泰世華銀行申請協商，並於95年6 月5 日達成協
        議等節，有公會債務協商協商小組檢核項目申請條件初
        審判斷資料、協議書、當事人消費金融案件債務協商註
        記申請書等件附於本院27號更生事件卷內。又被告黃張
        秀英於積欠原告系爭債務時，其95年度財產所得為零，
        亦有稅務電子閘門財產所得調件明細表在卷可憑，則其
        於將系爭房地所有權移轉登記予被告張琦時，應已陷於
        無資力之狀況，則其於對原告負有系爭債務後，將系爭
        房地贈與並移轉登記予被告張琦，非但使其責任財產減
        少，並將使其對原告所負之系爭債務陷於不能履行或履
        行顯有困難之情，自屬有害及原告債權之無償行為，洵
        無疑義。
      3.被告另辯稱系爭房地之移轉於本院27號更生事件中業經
        本院審酌，認無消費者債務理條例第6 條第3 項、第8
        條、第46條之情，本件應受拘束，且被告黃張秀英若有
        詐害之情，本院自無准許更生之理云云，惟查民法第24
        4 條第1 項僅須債務人之無償行為害及債權，即得向法
        院聲請撤銷，非以詐害為必要。又債務人只須有不能清
        償或不能清償之虞，且無消費者債務清理條例所定駁回
        之事由時，即得裁定准許更生，此觀之消費者債務清理
        條例第3 條自明。本院27號更生事件經調查認被告黃張
        秀英並無消費者債務清理條例所定駁回事由，即第6條
        第3 項「前項所需費用及進行更生或清算程序之必要費
        用，法院得酌定相當金額，定期命聲請人預納之，逾期
        未預納者，除別有規定外，法院得駁回更生或清算之聲
        請。」、第8 條前段「聲請更生或清算不合程式或不備
        其他要件者，法院應以裁定駁回之。」、第46條「更生
        之聲請有下列情形之一者，應駁回之：一、債務人曾依
        本條例或破產法之規定而受刑之宣告。二、債務人曾經
        法院認可和解、更生或調協，因可歸責於己之事由，致
        未履行其條件。三、債務人經法院通知，無正當理由而
        不到場，或到場而不為真實之陳述，或拒絕提出關係文
        件或為財產變動狀況之報告。」均與被告間所為系爭房
        地之無償行為是否害及原告債權無涉，況被告間所為系
        爭房地之無償行為縱有害及債權，依前所述，於債權人
        未聲請法院撤銷前，此無償行為仍屬有效，於更生程序
        中自無從予以審酌，是被告此部分辯解，委無足採。
    (四)綜上，被告間就系爭房地所為之移轉行為，為無償行為，
      且對原告之債權有害，從而，原告依民法第244 條第1 項
      規定，請求撤銷被告間就系爭房地所為之贈與債權行為及
      物權行為，併請求被告張琦塗銷已為之移轉登記以回復原
      狀，於法有據，應予准許，爰判決如主文第一、二項所示
      。
五、本件事證已臻明確，被告其餘陳述及主張或攻繫防禦方法，
    對判決之結果不生影響，爰不一一條列審究，併此敘明。
六、據上論結，本件原告之訴為有理由，依民事訴訟法第436 條
    第2 項、第78條、第85條第1 項前段，判決如主文。
中    華    民    國  100     年    3     月    31    日
                  新竹簡易庭    法  官  盧玉潤
以上正本係照原本作成。
如對本判決上訴，須於判決送達後20日內向本院提出上訴狀。
                                書記官  謝國聖
中    華    民    國  100     年    3     月    31    日